臺灣嘉義地方法院民事判決
110年度嘉簡字第115號
原      告  張育瑋律師即陳首存之遺產管理人
被      告  裕融企業股份有限公司

法定代理人  嚴陳莉蓮
訴訟代理人  陳振榮律師
上列當事人間確認本票債權不存在事件，本院於民國110年4月6
日言詞辯論終結，判決如下：
    主      文
確認被告持有如附表所示之本票，對原告之本票債權請求權及利
息請求權不存在。
本院109年度司執字第49503號強制執行事件之執行程序應予撤銷
。  
被告不得執臺灣臺中地方法院92年度票字第13104號民事裁定為
執行名義對陳首存之遺產聲請強制執行。 
訴訟費用由被告負擔。   
    事實及理由
一、原告主張：
  ㈠緣民國92年5月21日間被繼承人陳首存簽發如附表所示之本票
    （下稱系爭本票）與被告，被告前持系爭本票聲請本票裁定
    ，經臺灣臺中地方法院以92年度票字第13104號民事裁定（
    下稱系爭本票裁定）准予強制執行，被告再於103年間以系
    爭本票裁定向鈞院聲請對陳首存強制執行，然因陳首存現無
    財產可供執行，而發給103年度司執字第30548號債權憑證，
    被告復於109年間執上開債權憑證，對原告所管理陳首存之
    遺產為強制執行，經鈞院以109年度司執字第49503號強制執
    行事件（下稱系爭執行事件）受理。按「票據上之權利，對
    匯票承兌人及本票發票人，自到期日起算；見票即付之本票
    ，自發票日起算；三年間不行使，因時效而消滅。」、「時
    效完成後，債務人得拒絕給付。」票據法第22條第1項及民
    法第144條第1項，分別定有明文。經查，被告於取得系爭本
    票裁定後，直至103年始向鈞院聲請強制執行，已罹於三年
    消滅時效。
  ㈡按「確認之訴非原告有即受確認判決之法律上利益者，不得
    提起所謂即受確認判決之法律上利益，係指法律關係之存否
    不明確，原告主觀上認其在法律上之地位有不安之狀態存在
    ，且此種不安之狀態，能以確認判決將之除去者而言，若縱
    經法院判決確認亦不能除去其不安之狀態者，即難認有受確
    認判決之法律上利益。」參照最高法院52年台上字第1240號
    民事判決意旨。本件原告主張被告持有系爭本票之債權請求
    權已清償消滅，則陳首存與被告間並無債權債務關係，詎被
    告前持系爭本票聲請本票裁定，並經臺灣臺中地方法院以系
    爭本票裁定准予強制執行，再以系爭本票裁定向鈞院聲請對
    原告強制執行。是原告就應否負擔系爭票據債務之法律上地
    位即有不安之狀態，而該狀態能以確認判決將之除去，依上
    開判例意旨，本件原告有即受確認判決之法律上利益，自得
    依民事訴訟法第247條之規定，提起本件確認之訴。
  ㈢按「執行名義無確定判決同一效力者，於執行名義成立前，
    如有債權不成立或消滅或妨礙債權人請求之事由發生，債務
    人亦得於強制執行程序終結前提起異議之訴」強制執行法第
    14條第2項，定有明文。系爭執行事件之執行名義，依系爭
    本票裁定而來，然上開裁定後，被告未遵期行使權利（聲請
    強制執行），已罹於三年消滅時效，已屬消滅或妨礙債權人
    請求之事由。從而，原告主張票據債務罹於三年消滅時效為
    由，提起債務人異議之訴，請求撤銷系爭執行事件之強制執
    行程序，應屬有據。
  ㈣對被告抗辯之陳述：按「聲請本票裁定強制執行之行為並非
    起訴，僅能認係行使請求權之意思通知，被上訴人既未於聲
    請本票裁定後六個月內起訴或開始執行行為或聲請強制執行
    ，遲至八十三年六月始聲請強制執行，本件時效應視為不中
    斷。」參照最高法院89年台上字第1584號民事判決意旨。經
    查，被告雖於92年提出聲請本票裁定，參照上開判決意旨，
    僅能認為被告係行使請求權之意思通知，被告未於聲請本票
    裁定後六個月内起訴或開始執行行為或聲請強制執行，遲至
    103年間始聲請強制執行，本件時效應視為不中斷，故系爭
    本票票款請求權至遲於95年6月22日已罹於消滅時效。從而
    ，原告主張票據債務罹於三年消滅時效為由，提起債務人異
    議之訴，請求撤銷系爭執行事件之強制執行程序，應屬有據
    等語。
  ㈤並聲明：⒈確認被告持有陳首存於92年5月21日簽發，票面金
    額新臺幣（下同）18萬元之本票，對原告之本票債權及利息
    之請求權均不存在。⒉鈞院民事執行處109年度司執字第4950
    3號強制執行事件之執行程序應予撤銷。⒊被告不得執臺灣臺
    中地方法院92年度票字第13104號民事裁定為執行名義對陳
    首存之遺產聲請強制執行。   
二、被告則以：
  ㈠被繼承人陳首存於92年5月間向訴外人廣信汽車商行購買廠牌
    TOYOTA，車牌號碼0000-00號之汽車，嗣後訴外人廣信汽車
    商行對被繼承人陳首存之應收分期款債權讓與被告，由三方
    共同簽訂債權讓與暨動產抵押契約書，車牌號碼0000-00號
    之汽車並交由被告設定動產擔保抵押設定，被繼承人陳首存
    於簽訂債權讓與暨動產抵押契約書同時，並簽發票面金額18
    萬元之系爭本票乙紙交被告收執，簽發本票之原因關係：係
    基於被繼承人陳首存向被告履行消費借貸債權所簽發。
  ㈡豈料被繼承人陳首存分期付款一期未繳，嗣後經被告取回動
    產抵押擔保物拍賣後，扣除取回擔保物必要費用後，仍有如
    系爭本票之票面金額及利息未獲清償。
  ㈢被告於92年向臺灣臺中地方法院聲請以本票聲請准予強制執
    行之裁定，經該院以案號92年度票字第13104號受理，惟該
    民事裁定相對人在103年7月7日收受送達，始發生確定之效
    力。
  ㈣被告旋即持該民事裁定暨確定證明書，向鈞院民事執行處聲
    請執行，經鈞院以案號103年度司執字第30548號受理；因執
    行不動產無結果換發為債權憑證。其後於104年、105年、10
    7年、109年皆有執行紀錄，最近一次執行案號109年度司執
    字第49503號，被告之本票債權並未罹於時效請求期間等語
    。
  ㈤並聲明：原告之訴駁回。
三、得心證之理由：
  ㈠確認法律關係之訴，非原告有即受確認判決之法律上利益者
    ，不得提起之，民事訴訟法第247條第1項前段定有明文。又
    所謂「即受確認判決之法律上利益」，係指因法律關係之存
    否不明確，致原告在私法上之地位有受侵害之危險，而此項
    危險得以對於被告之確認判決除去者而言。查被告已持系爭
    本票向法院聲請本票裁定，並經臺灣臺中地方法院以系爭本
    票裁定准許強制執行在案，是系爭本票既由被告持有且已對
    原告行使票據權利，而原告否認該本票上債權，顯然兩造就
    系爭本票債權存在與否已發生爭執，如不訴請確認，原告在
    私法上之地位將有受侵害之危險，則原告聲明請求確認本票
    債權不存在之訴，即有確認之法律上利益。
  ㈡按執行名義無確定判決同一之效力者，於執行名義成立前，
    如有債權不成立或消滅或妨礙債權人請求之事由發生，債務
    人亦得於強制執行程序終結前提起異議之訴，強制執行法第
    14條第2項定有明文。次按票據上之權利，對本票發票人，
    自到期日起算；見票即付之本票，自發票日起算，3年間不
    行使，因時效而消滅；時效完成後，債務人得拒絕給付；票
    據法第22條第1項前段、民法第144條第1項分別定有明文。
    又按本票執票人聲請裁定本票強制執行之行為，係經由法院
    向本票債務人表示行使本票債權之意思，為非訟事件，並非
    起訴，僅生上開民法第129條第1項第1款因「請求」而中斷
    時效之效果，執票人仍應於聲請本票裁定後6個月內起訴或
    開始執行行為，始能保持時效中斷之效力，倘執票人於請求
    後6個月內未開始強制執行或聲請強制執行，其因請求而中
    斷之時效視為不中斷，時效期間應回復自本票到期日起算（
    最高法院89年度台上字第1584號、93年度台上字第2329號判
    決意旨參照）。復按消滅時效因開始執行行為或聲請強制執
    行而中斷；時效中斷者，自中斷之事由終止時，重行起算，
    民法第129條第2項第5款及第137條第1項固分別定有明文，
    惟消滅時效完成後，如債權人依原執行名義或債權憑證聲請
    法院再行強制執行時，亦不生中斷時效或中斷事由終止重行
    起算時效之問題，債務人自非不得對之提起債務人異議之訴
    ，以排除該執行名義之執行（最高法院89年度台上字第1623
    號判決意旨參照）。再按請求權之消滅時效完成後，依民法
    第144條第1項規定，債務人得拒絕給付，固係採抗辯權發生
    主義，債務人僅因而取得拒絕給付之抗辯權，債權人之債權
    並不因而消滅，請求權亦非當然消滅。惟如債務人行使此項
    抗辯權，表示拒絕給付，債權人之請求權利因而確定地歸於
    消滅，債務人即無給付之義務（最高法院97年度台上字第11
    13號、103年度台上字第2501號判決意旨參照）。另按從權
    利以主權利之存在為前提，原則上與主權利同其命運，故主
    權利之移轉或消滅，其效力原則上及於從權利。債權請求權
    如已罹於時效而消滅，則其利息請求權，雖尚未罹於時效，
    亦應隨同消滅，此觀民法第146條之規定甚明（最高法院69
    年台上字第4163號判決意旨參照）。經查：
　⒈被告於92年7月16日持系爭本票向臺灣臺中地方法院聲請本票
    裁定，經該院以系爭本票裁定准予強制執行，並於103年8月
    12日24時裁定確定，被告於103年間執系爭本票裁定向本院
    聲請對陳首存強制執行，因陳首存現無財產可供執行，而發
    給103年度司執字第30548號債權憑證，被告復於104年、105
    年、107年間執上開債權憑證向本院聲請對陳首存強制執行
    ，執行結果均為仍未受償，嗣被告於109年間執上開債權憑
    證向本院聲請對原告所管理陳首存之遺產為強制執行，經本
    院以系爭執行事件受理等情，業據本院調閱上開民事卷宗、
    民事執行卷宗查核無訛。
　⒉系爭本票到期日為92年6月21日，被告之本票債權請求權消滅
    時效，應自到期日起算3年，被告雖曾於92年7月16日聲請本
    票裁定，然被告遲至103年間方持系爭本票裁定向本院聲請
    強制執行，則其因請求而中斷之時效視為不中斷，時效期間
    應回復自本票到期日起算，至95年6月21日已罹於時效而消
    滅，利息請求權亦應隨同主債權而罹於時效消滅，堪予認定
    。被告於時效消滅後之103年間持系爭本票裁定向本院聲請
    強制執行並取得債權憑證，嗣依該債權憑證再於104、105、
    107、109年間向本院聲請強制執行，均係於時效完成後所為
    ，無從生中斷時效之效力。從而，原告據此行使時效抗辯權
    拒絕給付，請求確認被告所持有之系爭本票，對原告之本票
    債權請求權及利息請求權不存在，自屬有據。另原告以執行
    名義所載債權請求權已罹於時效而消滅，主張有妨礙被告請
    求之事由發生，而依強制執行法第14條第2項之規定，請求
    本院系爭執行事件之執行程序應予撤銷，及被告不得執臺灣
    臺中地方法院92年度票字第13104號民事裁定為執行名義對
    陳首存之遺產聲請強制執行，亦屬有據。
  ㈢綜上所述，原告請求判決如主文第1、2、3項所示，為有理由
    ，應予准許。
四、本件事證已臻明確，兩造其餘攻擊防禦方法，核與判決結果
    不生影響，爰不逐一論述。
五、訴訟費用負擔之依據：民事訴訟法第78條。
中　　華　　民　　國　　110 　年　　4 　　月　　20　　日
                  臺灣嘉義地方法院嘉義簡易庭
                                  法　官　孫偲綺
以上正本係照原本作成。
如對本判決上訴，須於判決送達後20日內向本庭（嘉義市文化路
308之1號）提出上訴狀（均須按他造當事人之人數附繕本）。如
委任律師提起上訴者，應一併繳納上訴審裁判費。
中　　華　　民　　國　　110 　年　　4 　　月　　20　　日
                                  書記官  李珈慧
附表：
發票人發票日（民國）票面金額（新臺幣）到期日（民國）利率備註陳首存92年5月21日18萬元92年6月21日年利率20%即臺灣臺中地方法院92年度票字第13104號民事裁定之本票